【裁判字號】    97,上訴,1711
【裁判日期】    971230
【裁判案由】    違反毒品危害防制條例
【裁判全文】
臺灣高等法院高雄分院刑事判決        97年度上訴字第1711號
上  訴  人  乙○○
即  被  告
            甲○○
前列二人共同
指定辯護人  本院公設辯護人   李佩娟
上列上訴人等因違反毒品危害防制條例案件，不服臺灣屏東地方
法院97年度訴字第283 號中華民國97年7 月9 日第一審判決（起
訴案號：臺灣屏東地方法院檢察署96年度偵字第7854號），提起
上訴，本院判決如下：
     主  文
上訴駁回。
    事  實
一、甲○○與乙○○、丙○○（現由灣高雄地方法院審理中）三
    人係朋友關係，均明知愷他命（Ketamine，又稱愷他命）係
    毒品危害防制條例第二條第二項第三款所列之第三級毒品，
    不得製造，竟共同基於製造第三級毒品之犯意聯絡，於民國
    96年12月1 日，由甲○○提供在屏東縣麟洛鄉○○路香林巷
    22號之住處，作為製造第三級毒品愷他命之處所，再由丙○○向林秀如（綽號林姐，現由臺灣高雄地方法院檢察署檢察
    官偵辦中）購置原料即鹽酸羥亞胺（HYD ROXYLIMINE HCL）
    後，通知甲○○將原料自貨運行領回上開處所，即由乙○○
    購買製造第三級毒品愷他命之如附表編號4 至31所示器材、
    設備，自96年12月7 日起在屏東縣麟洛鄉○○路香林巷22號
    房屋內，由乙○○將丙○○所提供之原料鹽酸羥亞胺與苯甲
    酸乙酯溶劑混合後，加熱攪拌，經異構化階段製成愷他命毒
    品後，隨即進行將異構化階段合成之愷他命，經純化階段（
    即去除雜質及再結晶處理）之方式，製造第三級毒品愷他命
    成品，甲○○則在旁協助。嗣於96年12月9 日凌晨0 時50分
    許，在屏東縣麟洛鄉○○路香林巷22號處，為法務部調查局
    南部地區機動工作組查獲，並逮捕乙○○及甲○○，並扣得
    附表之物，而查知上情。
二、案經法務部調查局南部地區機動工作組移送臺灣屏東地方法
    院檢察署檢察官偵查起訴。
    理  由
壹、程序方面
一、按不服地方法院之第一審判決而上訴者，應向管轄第二審之
    高等法院為之。上訴書狀應敘述具體理由。第二審法院認為
    上訴書狀未敘述理由，應以判決駁回之，刑事訴訟法第361
    條第1 項、第2 項、第367 條前段定有明文。本件上訴人即
    被告乙○○經原審論以製造第三級毒品罪，判處有期徒刑5
    年6 月後，於民國97年8 月26日具狀提起上訴，上訴理由狀
    僅謂其家境清寒，父母年邁，長期失業下而犯罪，原判決量
    刑顯屬過重云云，對原審判決究有何判決不當或違法之處，
    未敘述具體理由，有上訴狀在卷可按。按之上開規定，上訴
    人乙○○之上訴顯屬違背法律上之程式，應由本院駁回此部
    分上訴，核先敘明。
二、次按被告以外之人（包括證人、鑑定人、告訴人、被害人及
    共同被告等）於檢察事務官、司法警察官或司法警察調查中
    所為之陳述，與審判中不符時，其先前之陳述具有較可信之
    特別情況，且為證明犯罪事實存否所必要者，得為證據，刑
    事訴訟法第159條之2定有明文。本件證人丙○○於調查局詢
    問時證稱：「我認識乙○○及甲○○2 人，他們與我係同鄉
    ，常來我的住處閒聊，有談到要製造愷他命毒品的情事，於
    是要我幫他們訂購原料，因為乙○○及甲○○有提到李董願
    意提供資金製毒，於是李董交給我幾十萬匯款給林秀如訂購
    原料，該批原料利用大榮貨運寄到潮州，再由乙○○及甲○○在屏東縣麟洛鄉○○路香林巷22號甲○○住處製造毒品」
    等語（見97年偵字第6124號卷第2 頁），與其於本院審理時
    所證稱：「我沒有拿過錢或交付製造愷他命的原料給甲○○
    」「甲○○是否有參與製造愷他命，我並不清楚」等語 (見
    本院97年12月2 日審判筆錄)， 二者顯不相符，本院審酌其
    於調查中所為之陳述，距案發時間最近，記憶較清晰，且未
    受外力干擾，應認證人丙○○於調查中之陳述客觀上具有較
    可信之特別情況，且為證明犯罪事實存否所必要，依上開規
    定，證人丙○○於調查中所為之陳述自有證據能力。
三、再按被告以外之人於偵查中向檢察官所為之陳述，除顯有不
    可信之情況外，得為證據，刑事訴訟法第159 條之1 第2 項
    定有明文。本件證人即被告乙○○於偵查中經具結後向檢察
    官所為之陳述，對被告甲○○而言固屬傳聞證據；惟現階段
    刑事訴訟法規定，檢察官代表國家偵查犯罪、實施公訴，依
    法其有訊問被告、證人及鑑定人之權，而實務運作時，檢察
    官偵查中向被告以外之人所取得之陳述，原則上均能遵守法
    律規定，不致違法取供，其可信度極高，且經本院對證人乙○○實施交互詰問，已踐行保障被告甲○○對於證人乙○○
    之正當詰問權，是依上開規定，證人乙○○於偵查中經具結
    後向檢察官所為之陳述自得為證據。
四、又「法院或檢察官得囑託醫院、學校或其他相當之機關、團
    體為鑑定，或審查他人之鑑定，並準用第203條至第206條之
    1 之規定。」、「鑑定之經過及其結果，應命鑑定人以言詞
    或書面報告。」，亦分別為刑事訴訟法第208條第1項前段、
    第206條第1項定明定。是經檢察官囑託相當之機關為鑑定後
    ，經鑑定人以書面報告其鑑定之結果者，即屬同法第159 條
    第1 項所謂之「法律有規定者」，不受該條項規定「不得作
    為證據」之限制。且同法第208 條第1 項前段對於法院或檢
    察官囑託相當之機關為鑑定之情形，僅規定：「準用第203
    條至第206 條之1 之規定」，至於同法第202 條有關「鑑定
    人應於鑑定前具結」之規定，則不在準用之列。故於法院或
    檢察官囑託相當之機關為鑑定，而該受囑託機關以書面報告
    鑑定結果之情形，既非屬依法應具結者。是同法第15 8條之
    3 有關「證人、鑑定人依法應具結而未具結者，其證言或鑑
    定意見，不得作為證據」之規定，於此時即無適用之餘地；
    惟對於司法警察機關調查中之案件，或有量大或急迫之情形
    ，為因應實務之現實需求，認為當然有鑑定之必要者，因司
    法警察等偵查輔助機關，依刑事訴訟法第229 、230 、231
    條之規定，即有協助或受檢察官指揮偵查犯罪之權限，故此
    偵查輔助機關於案件，於案件未移送檢察官偵辦前之調查犯
    罪階段，依據檢察長事先所概括選任鑑定機關，先行將尿液
    、血液、毒品、槍砲、彈藥、刀械等證物送請各該選任鑑定
    機關實施鑑定，此種由司法警察機關先行送由檢察長概括選
    任鑑定機關實施鑑定，該警察機關所為，如同係檢察官之手
    足，亦應視同受承辦檢察官所選任或囑託而執行鑑定業務，
    故各該概括選任鑑定機關所出具之書面鑑定報告亦應有證據
    能力。又法務部調查局查局係臺灣高等法院檢察署於92年9
    月9 日以檢文允字第0921001203號函所附由臺灣高等法院檢
    察署檢察長概括選任鑑定機關表列鑑定項目一「毒品種類、
    成份之鑑定」之鑑定機關，故該局對本件扣案物品所為之鑑
    定書既係由司法警察機關先行送由檢察長概括選任鑑定機關
    實施鑑定，該警察機關所為，如同係檢察官之手足，亦應視
    同受承辦檢察官所選任或囑託而執行鑑定業務，屬於法律容
    許鑑定人以書面代替到庭陳述，無傳聞法則之適用而有證據
    能力。
貳、實體方面
一、訊據上訴人即被告甲○○固不諱言於上開時間提供上開處所
    予乙○○，並自貨運行領回上開原料等事實，惟矢口否認有
    何製造第三級毒品愷他命之犯行，辯稱：丙○○叫我去領東
    西，我就去領，我不知道那是什麼東西，我也不知道乙○○
    在製造愷他命云云。經查：
  (一)據證人即同案被告乙○○於偵查中結證稱：「在麟洛鄉○○
    路香林巷22號當場查獲我與甲○○在那邊製造K 他命，該原
    料、與化學藥品是一個朋友潘仔提供的。器具有些是我買的
    」「甲○○來找我時，我有跟他講說要做K 他命，因為我跟
    他是朋友，不是租也不算借」等語（見偵查卷第40頁）、於
    原審結證稱：「我們是96年12月5 日開始製作，之前我是跟
    他說是製造化學用品，做了2 到3 天，大約96年12月7 日，
    我告訴他說是在做K 他命」「我是給丙○○請做工，有做好
    我一定會拿錢給他，丙○○有拿1 萬元給甲○○，甲○○拿
    5000元給我」「製造K 他命的原料是甲○○拿的，丙○○叫
    他去拿。去被告甲○○那邊做，是因甲○○家是在墳墓旁邊
    ，他家比較偏僻」「大概是在96年11月之後，丙○○問我是
    否知道如何製作K他命，我說我知道，他出錢讓我去做K他命
    ，原料是丙○○叫甲○○去領的。編號一、二、三的成品、
    半成品還有液態溶液都是我作」等語（見原審卷第86頁），
    已證述與被告甲○○、丙○○在被告甲○○住處共同製造K
    他命，由丙○○提供原料，其與被告甲○○分工製造並分得
    丙○○所支付之報酬甚詳，核與證人丙○○於調查局詢問時
    所證稱：「我認識乙○○及甲○○2 人，他們與我係同鄉，
    常來我的住處閒聊，有談到要製造愷他命毒品的情事，於是
    要我幫他們訂購原料，因為乙○○及甲○○有提到李董願意
    提供資金製毒，於是李董交給我幾十萬匯款給林秀如訂購原
    料，該批原料利用大榮貨運寄到潮州，再由乙○○及甲○○
    在屏東縣麟洛鄉○○路香林巷22號甲○○住處製造毒品」等
    語相符（見97年偵字第6124號卷第2 頁），至證人乙○○於
    本院審理時改稱：「甲○○沒有幫我搬原料、器具等物品」
    「我向丙○○借1 萬元，然後我拿5000元給甲○○」等語，
    （見本院97年12月2 日審判筆錄），顯與上開所述不符，尚
    難輕信；並有如附表一所示之愷他命成品、半成品及製毒器
    具等物扣案可證；又一般愷他命六大階段製程為：一、格林
    納反應階段；二、取代階段；三、溴化階段；四、胺化階段
    ；五、異構化階段；六、純化階段，而本案相關扣案物經送
    法務部調查局鑑定結果，本案係愷他命毒品製造最後二階段
    （異構化及純化）之地下工廠：異構化階段：異構化製程
    係將原料HYDROXYI MINE HCI （俗稱鹽酸羥亞胺）溶於溶劑
    中加熱異構化成愷他命毒品。符合之扣押證物有玻璃量杯（
    燒杯）、塑膠量杯、苯甲酸乙酯、加溫油槽、攪拌器等溶劑
    及器具設施。純化階段：將異構化階段合成之愷他命經去
    除雜質及再結晶處理。符合之扣押證物有真空泵、陶瓷漏斗
    、不鏽鋼濾網、鹵素燈電暖器、玻璃棒、濾紙、瓦斯爐、不
    銹鋼盤、不銹鋼鍋、濾勺、氨水、不銹鋼鍋、電子秤及查獲
    之愷他命結晶粉末和液態愷他命等證物，亦有法務部調查局
    鑑定書可證，顯見證人乙○○上開所證核與事實相符，應堪
    採信。
  (二)被告甲○○於警詢時供稱：「警方查扣毒品及製毒器具等物
    品均係乙○○所有，我係受乙○○所託幫忙剪布、洗滌用具
    ，叫瓦斯等瑣碎零工」「因為乙○○是麟洛鄉的鄉民，與我
    同鄉，約於12月1 日乙○○向我表示，想借住的地方4 、5
    天來做東西，並存放器具，要我順便幫忙打工作雜，他承諾
    事後會給我工錢」「警方前往我住處查緝時我在場，當時乙○○正在煮東西，我則是幫助乙○○洗玻璃瓶、過濾等器具
    」等語，於原審亦供稱：「原料是丙○○叫我去潮州大榮貨
    運領的」等語（見原審卷第51頁背面），已供承提供場所供
    同案被告乙○○製造Ｋ他命，且參與領取製造Ｋ他命之原料
    及幫忙打雜，並已有領取報酬之協議，顯已參與製造Ｋ他命
    之構成要件行為，核與證人即同案被告乙○○於偵查中所結
    證稱：「甲○○知道我在製造K 他命」等語（見偵查卷第40
    頁）、於原審所結證稱：「我們是96年12月5 日開始製作，
    做了2 到3 天，大約96年12月7 日，我告訴他（指甲○○）
    說是在做K 他命」「丙○○有拿1 萬元給甲○○，甲○○拿
    5000元給我」「製造K 他命的原料是甲○○拿的，丙○○叫
    他去拿的」等語相符（見原審卷第86頁），堪以採信，顯見
    被告甲○○對同案被告乙○○製造Ｋ他命之行為，有犯意聯
    絡與行為分擔，應係共同正犯，辯護人主張被告甲○○僅係
    幫助犯，殊無足採；至證人丙○○於本院審理時證稱：「我
    沒有拿過錢或交付製造愷他命的原料給甲○○」「我沒有叫
    甲○○幫乙○○打雜，1 萬元我是交給乙○○，這是乙○○
    向我借的借款」「甲○○是否有參與製造愷他命，我並不清
    楚」等語 (見本院97年12月2 日審判筆錄)， 核與前述論證
    不符，顯係事後迴護被告甲○○之詞，至於共同被告丙○○
    、乙○○於本院供稱：資金來源係李董或陳盛接提供云云，
    惟未能提出証據證明，亦無法說明李董真實姓名，而陳盛接
    已死亡，均無從查証，所辯無非避重卸責之詞，亦難採信。
  (三)綜上所述，本件事證明確，被告甲○○上開所辯，顯係事後
    卸責之詞，不足採信，其製造第三級毒品愷他命之犯行應堪
    認定。
三、按愷他命屬毒品危害防制條例第2 條第2 項第3 款所明定之
    第三級毒品，是核被告甲○○所為，係犯毒品危害防制條例
    第4 條第3 項之製造第三級毒品罪。被告甲○○與同案被告
    乙○○、丙○○間就上開製造第三級毒品愷他命之犯行，有
    犯意聯絡及行為分擔，皆為共同正犯。
四、原審對被告甲○○被訴部分，因而適用毒品危害防制條例第
    4條第3項、第19條第1項，刑法第11條、第28條、第38 條第
    1 項第1 、2 款之規定，並審酌被告甲○○為佳冬農校肄業
    ，智識程度非低，其明知毒品對人類之危害，為謀取不法暴
    利，竟為製造第三級毒品愷他命之犯行，造成毒品可能泛濫
    危害社會大眾之危險，且遭查獲之愷他命之半成品及成品數
    量非少，惟兼念其犯後態度尚屬良好，及其犯罪之手段、目
    的、動機等一切情狀，量處有期徒刑5 年6 月；扣案如附表
    編號1 、2 、3 之物，經檢驗結果均含第三級毒品愷他命之
    成分，有法務部調查局鑑定書可稽，為第三級毒品愷他命，
    為違禁物，均依刑法第38條第1 項第1 款規定宣告沒收、另
    扣案如附表編號4 、5 、9 、10、11、14、16、18、19、22
    、23、24 、25 、26、28、29等物，經檢驗結果均含第三級
    毒品愷他命之成分，亦有法務部調查局鑑定書可證，因分別
    與毒品愷他命不能析離，而視同毒品，亦屬違禁物，自均應
    依刑法第38 條 第1 項第1 款規定宣告沒收。至另扣案如附
    表編號6 、7 、8 、12、13、15、17、20、21、30，分別係
    被告甲○○或共犯乙○○、丙○○所有而供本案犯罪所用之
    物，業據被告甲○○供明在卷，均依毒品危害防制條例第19
    條第1 項之規定，宣告沒收；其認事用法，均無不合，量刑
    亦屬適當，被告甲○○上訴意旨，否認犯罪，指摘原判決此
    部分不當，為無理由，應予駁回。
據上論斷，應依刑事訴訟法第367 條前段、第368 條，判決如主
文。
本案經檢察官彭南雄到庭執行職務。
中    華    民    國    97    年    12    月    30    日
                  刑事第三庭    審判長法  官  周賢銳
                                      法  官  施柏宏
                                      法  官  黃憲文
以上正本證明與原本無異。
如不服本判決應於收受本判決後10日內向本院提出上訴書狀，其
未敘述上訴理由者，並得於提起上訴後10日內向本院補提理由書
狀（均須按他造當事人之人數附繕本）「切勿逕送上級法院」。
中    華    民    國    97    年    12    月    30    日
                                      書記官  施耀程
附錄本判決論罪科刑法條：
毒品危害防制條例第4 條第3項：
製造、運輸、販賣第三級毒品者，處5 年以上有期徒刑，得併科
新臺幣5 百萬元以下罰金。
附表：
┌──┬───────┬───┬───┬──────┬──────────┐
│編號│品          名│單  位│數  量│▲表示含有愷│備       考         │
│    │              │      │      │他命成分    │                    │
├──┼───────┼───┼───┼──────┼──────────┤
│  1 │愷他命成品    │  包  │  3   │▲          │1-1 ：淨重286 公克（│
│    │              │      │      │            │空包裝重3.0 公克）  │
│    │              │      │      │            │1-2 ：淨重245 公克（│
│    │              │      │      │            │空包裝重4.0 公克）  │
│    │              │      │      │            │1-3 ：淨重356 公克（│
│    │              │      │      │            │空包裝重3.0 公克）  │
├──┼───────┼───┼───┼──────┼──────────┤
│  2 │愷他命半成品  │  包  │  1   │▲          │淨重576 公克（空包裝│
│    │              │      │      │            │重18公克）          │
├──┼───────┼───┼───┼──────┼──────────┤
│  3 │液態愷他命溶液│  桶  │  2   │▲          │3-1 ：淨重17,000公克│
│    │              │      │      │            │（空桶重700 公克）  │
│    │              │      │      │            │3-2 ：淨重15,000公克│
│    │              │      │      │            │（空桶重700 公克）  │
├──┼───────┼───┼───┼──────┼──────────┤
│  4 │真空馬達      │  個  │  1   │▲          │                    │
├──┼───────┼───┼───┼──────┼──────────┤
│  5 │電子磅秤      │  個  │  1   │▲          │                    │
├──┼───────┼───┼───┼──────┼──────────┤
│  6 │氨水          │  箱  │  1   │            │                    │
├──┼───────┼───┼───┼──────┼──────────┤
│  7 │苯甲酸乙酯    │  罐  │  3   │            │                    │
├──┼───────┼───┼───┼──────┼──────────┤
│  8 │塑膠油筒      │  個  │  2   │            │                    │
├──┼───────┼───┼───┼──────┼──────────┤
│  9 │電熱爐        │  個  │  1   │▲          │                    │
├──┼───────┼───┼───┼──────┼──────────┤
│ 10 │玻璃濾瓶      │  個  │  1   │▲          │                    │
├──┼───────┼───┼───┼──────┼──────────┤
│ 11 │陶瓷漏斗      │  個  │  1   │▲          │                    │
├──┼───────┼───┼───┼──────┼──────────┤
│ 12 │濾紙          │  盒  │  3   │            │                    │
├──┼───────┼───┼───┼──────┼──────────┤
│ 13 │PH值測試液    │  罐  │  1   │            │                    │
├──┼───────┼───┼───┼──────┼──────────┤
│ 14 │濾勺          │  支  │  2   │▲          │                    │
├──┼───────┼───┼───┼──────┼──────────┤
│ 15 │手套          │  包  │  1   │            │                    │
├──┼───────┼───┼───┼──────┼──────────┤
│ 16 │攪拌棒        │  支  │  1   │▲          │                    │
├──┼───────┼───┼───┼──────┼──────────┤
│ 17 │夾鍊袋        │  包  │  1   │            │                    │
├──┼───────┼───┼───┼──────┼──────────┤
│ 18 │PH值測定筆    │  支  │  1   │▲          │                    │
├──┼───────┼───┼───┼──────┼──────────┤
│ 19 │不銹鋼盤      │  個  │  1   │▲          │                    │
├──┼───────┼───┼───┼──────┼──────────┤
│ 20 │電扇          │  支  │  1   │            │                    │
├──┼───────┼───┼───┼──────┼──────────┤
│ 21 │烤燈          │  台  │  1   │            │                    │
├──┼───────┼───┼───┼──────┼──────────┤
│ 22 │塑膠量筒      │  個  │  1   │▲          │                    │
├──┼───────┼───┼───┼──────┼──────────┤
│ 23 │塑膠唧筒      │  支  │  1   │▲          │                    │
├──┼───────┼───┼───┼──────┼──────────┤
│ 24 │燒杯          │  個  │  8   │▲          │                    │
├──┼───────┼───┼───┼──────┼──────────┤
│ 25 │玻璃結晶缽    │  個  │  8   │▲          │                    │
├──┼───────┼───┼───┼──────┼──────────┤
│ 26 │不銹鋼鍋      │  個  │  1   │▲          │                    │
├──┼───────┼───┼───┼──────┼──────────┤
│ 27 │瓦斯筒        │  個  │  1   │            │                    │
├──┼───────┼───┼───┼──────┼──────────┤
│ 28 │瓦斯爐        │  個  │  1   │▲          │                    │
├──┼───────┼───┼───┼──────┼──────────┤
│ 29 │玻璃棒        │  支  │ 10   │▲          │                    │
├──┼───────┼───┼───┼──────┼──────────┤
│ 30 │鹽酸          │  箱  │  1   │            │                    │
├──┼───────┼───┼───┼──────┼──────────┤
│ 31 │酒精          │  桶  │  1   │            │                    │
└──┴───────┴───┴───┴──────┴──────────┘


司法院資訊處製作；財團法人民間司法改革基金會備份。
